【裁判字號】    98,消債抗,227
【裁判日期】    981214
【裁判案由】    更生事件
【裁判全文】
臺灣臺北地方法院民事裁定           98年度消債抗字第227號
抗  告  人  甲○○
上列抗告人因消費者債務清理事件聲請更生，對於中華民國98年
7月10日本院98年度消債更字第236號裁定提起抗告，本院裁定如
下：
    主  文
抗告駁回。
抗告程序費用新臺幣壹仟元由抗告人負擔。
    理  由
一、按債務人對於金融機構因消費借貸、自用住宅借款、信用卡
    或現金卡契約而負債務，在聲請更生或清算前，應提出債權
    人清冊，以書面向最大債權金融機構請求協商債務清償方案
    並表明共同協商之意旨，債清條例第一百五十一條第一項定
    有明文。而上揭法文之立法意旨，即為債務人受法院裁定開
    始更生或清算程序者，其生活、資格、權利等均將受限制，
    該等程序係債務清理之最後手段，於債務人無法與債權人協
    商時，始適用更生程序或清算程序清理其債務，債務人對於
    金融機構因消費借貸、自用住宅借款、信用卡或現金卡契約
    而負債務，其法律關係較為單純，金融機構並已訂有債務協
    商機制，如能協商成立，債務人或不須依本條例聲請更生或
    清算，可疏減法院負擔，有效分配司法資源，為使債務人得
    自主解決其債務，爰明定債務人對於金融機構因消費借貸、
    自用住宅借款、信用卡或現金卡契約而負債務之情形，採行
    協商前置主義。故而債清條例所定協商前置程序之意旨，在
    使金融機構與債務人就特定種類之債務清理事務上，利用法
    院程序外解決之協商機制，為迅速有效之自主性解決。而此
    一程序之進行，有賴當事人間之協力配合，本於誠信為基礎
    ，形成債務清理之共識，藉由法院之事後核可，賦予協商內
    容作為執行名義之正當性。次按聲請更生或清算不合程式或
    不備其他要件者，法院應以裁定駁回之，但其情形可以補正
    者，法院應定期間先命補正，復為消債條例第8條所明定。
二、本件抗告意旨略以：因抗告人需支出母親之扶養費用，然前
    開費用均係平常開銷，故無法提出相關單據。而抗告人之兄
    因無正常工作收入不穩定，故無法與抗告人共同負擔母親之
    扶養費用。又抗告人每月另需負擔保證債務，故無法接受最
    大債權銀行所提出之協商方案。原審未查上情，竟駁回抗告
    人更生之聲請，顯有不當，爰提起抗告，請求廢棄原裁定，
    並准予開始更生程序等語。
三、經查：
（一）按消債條例所定協商前置程序之意旨，在使金融機構與債
      務人就特定種類之債務清理事務上，利用法院程序外解決
      之協商機制，為迅速有效之自主性解決。而此一程序之進
      行，有賴當事人間之協力配合，本於誠信為基礎，形成債
      務清理之共識，藉由法院之事後核可，賦予協商內容作為
      執行名義之正當性。苟債務人為直接進入更生程序，而於
      前置協商程序時，故意使協商破裂，雖有債務協商不成立
      之形式，然藉由脫法方式造成此等結論，難謂債務人有進
      行債務清理之誠意可言。
（二）本件抗告人主張其已踐行前置協商程序，但未能成立，固
      有前置協商不成立通知書附卷可稽（見原審卷第15頁）。
      惟該次前置協商不成立原因為：「未能接受顯足以負擔之
      還款方案」。經原審於民國98年6月17日以北院隆民小98
      年度消債更字第236號函詢最大債權銀行安泰商業銀行股
      份有限公司（以下簡稱安泰銀行）有關聲請人債務協商不
      成立之原因，經該行於98年7月4日具狀陳稱：相對人（即
      抗告人）於98年3月依消費者債務清理條例第151條第1項
      之規定，向本行申請前置協商；本行以其「總債務新臺幣
      （下同）73萬7823元」計算後，告知得以「170期、7％，
      每期6854元」清償債務。惟相對人表示尚有一筆保證債務
      要繳納，依「前置協商作業準則」規定，保證債務無法納
      入前置協商，相對人仍堅持所有債務一併處理，若本行無
      法同意，因無法同時負擔兩筆款項，即不願辦理；本行再
      次與其確認並告知協商不成立之結果後，於98年4月29日
      寄出前置協商不成立通知書予相對人等語。有民事陳報狀
      附卷可參（見原審卷第77頁）。又自抗告人所提出之財政
      部臺北市國稅局96、97年度綜合所得稅各類所得資料清單
      觀之，抗告人之每月平均收入為3萬9942元，抗告人雖謂
      其業於98年8月3日自麗唐國際股份有限公司離職，目前任
      職於統健實業股份有限公司（以下簡稱統健公司），並以
      薪資細項單為證（見本院卷第27頁），然前開薪資細項單
      上僅有抗告人之簽名，並無統健公司之公司大、小章，抗
      告人復未提出其他證據以實其說，是本院無從得知抗告人
      所言是否為真。次查，抗告人於原審98年7月6日所提出之
      財產及收支狀況說明書中列舉其每月必要支出有：膳食費
      1 萬元、交通費3000元（包含機車油費、公車費、捷運費
      ）、小孩學費5000元、保險費6512元（即以每年7萬8144
      元除以12個月計算）、醫療費1250元（即以每年1萬5000
      元除以12個月計算），是抗告人每月必要支出總計為2萬
      1762元（計算式：10000＋3000＋1000＋6512＋1250＝217
      62）。然前開膳食費、交通費等費用，均未見抗告人檢附
      任何單據或其他證據以實其說，是本院無從審酌抗告人此
      部分之主張是否屬實。又抗告人之女為84年次，有戶籍謄
      本在卷可稽（原審卷第26頁），處於接受國民義務教育之
      年齡。而抗告人所陳報之子女教育補習費，並未敘明詳目
      ，本院無從得知其實際項目為何，且自抗告人所提出之代
      收代辦費繳款單（見本院卷第26頁）可知，抗告人之女係
      就讀公立學校，抗告人亦自承其女目前已未補習，是抗告
      人自無每月仍須支出5000元學費、補習費之理。至於保險
      費支出部分，抗告人本已享有全民健康保險及勞工保險，
      就基本之醫療照顧、職災、生育、傷病、失能、老年、死
      亡等均享有保險給付，並未低於一般國民所享有之生存保
      障；然觀諸抗告人所提出之保險單（見原審卷第68至75頁
      ），其險種包含15年期滿之儲蓄壽險。前開保險顯屬儲蓄
      理財性質，係為個人理財增加財富之用，抗告人既已更生
      ，其支出即應以維持基本生活為限度。我國政策上既已提
      供全民健康保險及勞工保險，足敷一般國民所需之健康保
      險照顧，自無允許聲請人置其已積欠之鉅額債務於不顧，
      反而繼續儲蓄理財累積個人財富之理，是以該等保險費用
      之支出均屬無必要。末按更生或清算制度之立法目的，係
      為使不幸陷入經濟困境之債務人得以清理債務、重建生活
      ，並在清理過程中保有符合人性尊嚴之最低基本生活，但
      非維持債務人過去慣常之寬逸生活，故評估債務人是否有
      不能清償債務或有不能清償之虞時，並非由債務人任意主
      張其基本生活費用之數額，而是債務人在維持基本生活之
      情況下，於其能力範圍內盡力清償債務。抗告人住居於臺
      北市，是本件抗告人之每月生活費用，仍應以行政院主計
      處公告之98年度台北市平均每人每月最低生活費用1萬455
      8元為計算基準，該最低生活費用即已包含食、衣、住、
      行等各項生活必要費用在內。抗告人復主張因其兄無正常
      工作收入不穩定，無法與抗告人共同負擔母親之扶養費用
      ，故每月須負擔母親之扶養費3000元至5000元云云。惟因
      抗告人自身尚有鉅額債務未能清償，自無從認為抗告人之
      扶養能力遠優於其他扶養義務人，從而不能任令抗告人自
      行承擔大部分之扶養義務，再執此認抗告人無力清償債務
      。是抗告人與其他3名法定扶養義務人平均分擔其母每月
      之扶養費用應為3640元（計算式：14558÷4＝3640，元以
      下四捨五入）。抗告人另稱每月需負擔其女扶養費2000
      元，是抗告人每月薪資於扣除必要支出及其母、其女之扶
      養費後，尚餘1萬9744元（計算式：0000000000000000
      00000＝19744）。縱扣除抗告人每月所需清償之保證債
      務5000元後，抗告人每月仍有1萬4744元可資運用，是抗
      告人稱其無法負擔銀行所提協商條件而致協商無以成立等
      語，尚不足採。
四、綜上所述，抗告人就安泰銀行所提足以負擔之協商方案，故
    不同意，顯係規避前置協商程序，欠缺清理債務誠意，且其
    既能負擔，即無不能清償債務或有不能清償之虞可言，其聲
    請更生與前開規定不符，自應予駁回；從而，原裁定駁回抗
    告人更生之聲請，核無違誤，抗告意旨猶執前詞，指摘原裁
    定不當，求予廢棄另為裁定，為無理由，應予駁回。
五、據上論結，本件抗告為無理由，爰依消費者債務清理條例第
    11條第2項、第15條，民事訴訟法第495條之1第1項、第449
    條第1項、第95條、第78條，裁定如主文。
中    華    民    國    98    年    12    月    14    日
                  民事第三庭    審判長法  官  丁蓓蓓
                                      法  官  黃書苑
                                      法  官  孫正華
以上正本係照原本作成。
本裁定不得再抗告。
中    華    民    國    98    年    12    月    14    日
                                      書記官  林秀娥

司法院資訊處製作；財團法人民間司法改革基金會備份。
